臺灣高等法院臺中分院刑事判決　　　　　　　　 九十一年度上易字第八七號
　　上　訴　人　臺灣臺中地方法院檢察署檢察官
　　被　　　告　甲○○
右上訴人因被告藏匿人犯案件，不服臺灣臺中地方法院八十九年度易字第三一四三號
，中華民國九十一年二月二十七日第一審判決（起訴案號：臺灣臺中地方法院檢察署
八十九年度偵字第一三三七七號）提起上訴，本院判決如左：
    主  文
原判決撤銷。
甲○○意圖使犯人隱避而頂替，處拘役伍拾日，如易科罰金，以佰元折算壹日。
    事  實
一、甲○○為躲避債務及引起已分手女友之注意，明知發生於民國（下同）八十九年
    五月二十七日上午五時五十分許，在臺中市○○路一四八號、一五０號住宅前之
    機車縱火，並導致當時在建國路一五０號住宅內之小孩曾國輝燒死一案，並非其
    所為，而係某特定犯人縱火。竟意圖使該真正縱火犯隱避，而於八十九年五月二
    十九日凌晨一時二十分許，主動前往臺中市警察局第一分局繼中派出所頂替真正
    縱火犯佯稱前開火警案件係其攜帶裝有汽油之汽水罐頭丟擲縱火所致，並接受製
    作警訊筆錄，且由警帶同至其當時位於臺中市○○路五十號九樓之十九租屋處，
    搜獲其謊稱縱火時所使用之打火機一個及所穿著之上衣二件及褲子一件，而妨害
    司法調查之公正性。且於八十九年五月二十九日上午一時二十分至同日上午二時
    四十分在臺中市警察局第一分局繼中派出所製作筆錄詢及：「（問：你縱火時，
    有無其他人參與？）無，只有我一人」、「（問：你有無頂替他人犯案？）無，
    確實是我本人所為」等語。嗣於八十九年五月二十九日，甲○○復於當日上午十
    時五分許，在臺中市警察局第一分局刑事組接受警員蔡福宜製作筆錄時，表示其
    並非縱火之人，而經移送臺灣臺中地方法院檢察署檢察官調查後予以自動檢舉偵
    辦。
二、案經臺灣臺中地方法院檢察署檢察官自動檢舉偵查起訴。
    理  由
一、上訴人即被告（偶下簡稱被告）甲○○經合法傳喚，雖未於本院審判期日到庭，
    惟被告甲○○於偵查中及原審審理時固均坦承於上開時、地向警員謊稱其縱火等
    情，惟矢口否認有何意圖使犯人隱避而頂替之犯行，辯稱：伊因欠人財物，想進
    入看守所躲債主，並逼女朋友出面，才會向警方表示伊為縱火犯，伊不僅非實際
    縱火嫌犯，也不知何人縱火，故未藏匿犯人，亦無使犯人隱密之意圖云云。經查
    ：
１、被告自第二次警訊起即堅稱：伊於縱火案發生當天，即一直待在住處，未曾至案
    發地點縱火等語，且經警將在被告租屋處所查扣之上衣二件、褲子一件，送內政
    部警政署刑事警察局鑑定，均未檢出汽油成分，此有內政部警政署刑事警察局八
    十九年六月十六日刑鑑字第七三二五九號鑑驗通知書一紙在卷可參（相字卷第八
    十二頁參照），而被告於初次警訊時，供述放火之地點係在臺中市○○路一四八
    號前，且係丟擲裝有汽油之汽水瓶縱火云云，惟經臺中市消防局鑑定，認因停放
    在建國路一五０號騎樓上第二及第五輛機車油箱蓋均遭棄置地板上，故該次火警
    疑似係停放在建國路一五０號騎樓上第二輛機車前腳踏板油箱口附近，人為因素
    引燃火警，此有該局八十九年六月九日火災原因調查報告書乙份在卷可憑（詳見
    臺灣臺中地方法院檢察署八十九年度相字第七八六號卷第二十三頁至第七十八頁
    ），足徵被告供述之放火方式及位置，均與鑑定結果不符，此外，於八十九年五
    月二十六日起至同年月二十八日止（即含括縱火發生當日），被告所租住之臺中
    市○○路五十號之大門出入口及電梯出入監視錄影帶，均無被告出入之影像，此
    有偵察報告一紙附卷可稽（詳見臺灣臺中地方法院檢察署八十九年度相字第七八
    六號卷第八十一頁），足認被告辯稱縱火案發生當日，係在住處並未放火等語，
    尚非無據，被告應非前開縱火案件之行為人至明。
２、被告既明知其非行為人，竟於八十九年五月二十九日凌晨一時二十分許，至臺中
    市警察局第一分局繼中派出所向警方謊稱其為縱火之人（該日警訊筆錄參照），
    其客觀上確有頂替之行為。復依前開臺中市消防局火災原因調查報告書之結論，
    判斷本件疑似人為因素引燃火警（見前開相字卷第二八頁），惟本案迄今尚未查
    出犯罪嫌疑人，亦有臺中市警察局第一分局八十九年九月十四日中分一刑字第１
    ４９１號函一紙在卷可憑，則被告故意謊報頂替之結果，足致警方於案發後最佳
    之辦案時間內停止追查真兇，而使真正之犯人得以逍遙法外，甚或產生偵查不正
    確之結果，此以被告之智識程度，當初可能有預見此項結果，亦可認定。
３、按刑法第一百六十四條第二項之立法理由，係因行為人任令犯人逃避逮捕，而自
    行頂替，此妨害於司法機關之搜索逮捕，與藏匿之性質相同。是行為人僅需有客
    觀之出面頂替行為，主觀上並有使犯人隱避之意圖，即足該當前開規定之構成要
    件。至於行為人係基於何種動機、目的，則非所問。從而，被告主觀上既已明知
    該次火警係人為所致，且放火之犯人另有其人，而其仍決意出面頂替，致真正行
    為人因其頂替行為致達到隱避之結果，是被告主觀上不僅有頂替之故意，其亦有
    使犯人隱避之意圖至明。雖被告辯稱係因遭追討債務，欲進入獄中躲債，並迫使
    女友出面，不知何人為犯人，無使犯人隱避之意圖云云，惟其辯稱欲躲債找女友
    ，均係其為上揭頂替犯行之動機，尚與其是否有使犯人隱避之意圖無涉。而被告
    既自承知情係人為縱火，其並非縱火之人，竟於八十九年五月二十九日上午一時
    二十分至同日上午二時四十分在臺中市警察局第一分局繼中派出所製作筆錄詢及
    ：「（問：你縱火時，有無其他人參與？）無，只有我一人」、「（問：你有無
    頂替他人犯案？）無，確實是我本人所為」等語（詳見臺灣臺中地方法院檢察署
    八十九年度相字第七八六號卷第十五頁正面及背面）），其有執意出面頂替之意
    圖，至臻明確，是被告上開所辯，顯係卸責之詞，不足採信。綜上所述，本件事
    證明確，被告犯行足堪認定，應予依法論科。
二、核被告所為，係犯刑法第一百六十四條第二項、第一項之意圖使犯人隱避頂替罪
    原審疏未詳察，遽以被告之犯罪不能證明，而諭知無罪，顯有未洽，檢察官上訴
    主張原審判決以被告無「使犯人隱避之意圖」之主觀犯意遽認被告無罪，顯有違
    誤，指摘原審判決不當，即有理由，原審判決即屬無可維持，自應由本院將原審
    判決撤銷改判。爰審酌被告出面頂替，導致員警偵辦方向錯誤，浪費司法資源及
    妨害司法調查之正確性，對社會之危害固屬不輕，惟其係因一時失慮而觸法，動
    機並非出於至惡及其素行等一切情狀，量處拘役伍拾日，又按被告行為後，刑法
    第四十一條業於九十年一月四日修正為：「犯最重本刑為五年以下有期徒刑以下
    之刑之罪，而受六月以下有期徒刑或拘役之宣告，因身體、教育、職業或家庭之
    關係，執行顯有困難者，得以一元以上三元以下折算壹日，易科罰金。」，並於
    九十年一月十日經總統公布施行，被告行為後法律既有變更，比較新舊法的結果
    ，修正後之規定對被告並無有利或不利之情形，依刑法第二條第一項前段之規定
    ，仍應適用裁判時的新法，即裁判時之刑法第四十一條第一項前段規定，定其易
    科罰金之折算標準。
三、被告甲○○經合法傳喚，無正當理由，未於本院審判期日到庭，爰不待其陳述，
    逕行判決。
據上論斷，應依刑事訴訟法第三百六十九條第一項前段、第三百六十四條、第三百七
十一條、第二百九十九條第一項前段，刑法第二條第一項前段、第一百六十四條第二
項、第一項、修正後第四十一條第一項前段，罰金罰鍰提高標準條例第一條前段、第
二條，判決如主文。
本案經檢察官乙○○到庭執行職務。
中      華      民      國      九十一   年      十二     月     十二   日
                                臺灣高等法院臺中分院刑事第三庭
                                      審判長法  官  陳  朱  貴
                                            法  官  劉  連  星
                                            法  官  胡  忠  文
右正本證明與原本無異。
不得上訴。
                                            書記官  許  美  惠
中      華      民      國      九十一   年      十二     月     十三   日
附錄：本判決論罪科刑法條全文
刑法第一百六十四條
藏匿犯人或依法逮捕拘禁之脫逃人或使之隱避者，處二年以下有期徒刑、拘役或五百
元以下罰金。
意圖犯前項之罪而頂替者，亦同。                                          Ｉ
